---
title: "Programação em R"
subtitle: "Tutorial 1: relembrando o básico (pontos importantes)"
author: "Samuel Carleial"
date: "December 2019"
output:
  word_document: default
  html_notebook: default
---

# Introdução

R é uma linguagem de programação muito flexível e de fácil aprendizagem para leigos em computação. Talvez inicialmente a aprendizagem de R para aqueles que começam do zero é muito lenta. Porém, gradualmente se aprende R com mais rapidez e facilidade. Portanto, se diz que a linha de aprendizagem em R é exponencial (veja a figura abaixo).

```{r echo=FALSE}
plot(seq(5,10,.1), exp(seq(5,10,.1)), 
     xaxt="n",
     yaxt="n",
     col="white", 
     xlab="Tempo investido", 
     ylab="Aprendizagem de R", type="n",)
lines(seq(5,10,.1), exp(seq(5,10,.1)), col = "red")
```

R é uma linguagem orientada a objetos. Ou seja, nela o foco se dá na criação e manipulação de... **objetos** (obviamente) que são carregados na sessão atual do R, consumindo a memória corrente do computador (RAM).

```{r}
# Exemplo de objeto em R
#  objeto_x, um vetor composto por números inteiros
objeto_x <- c(15,7,20,4,12)
objeto_x
```

Neste tutorial, serão descritos alguns pontos importantes e cruciais da linguagem R, que podem ser de extrema importância na análise e manipulação de dados.

## Classes
Todo e qualquer objeto em R deve pertencer a uma classe, que por sua vez possui diferentes propriedades. As classes mais comuns usadas numa análise de dados são vetores (variáveis singulares) e os (conjuntos de dados) data.frame ou data.table. Existem em R muitas outras classes e tipos de objetos, como matrizes, arranjos, objetos provenientes de modelos estatísticos, etc.

```{r}
# Exemplo de diferentes objetos que podem existir em R
dados <- data.frame("X1" = rnorm(20), "X2" = "controle")
matriz <- matrix(data = 1:20, ncol = 5)
variavel <- objeto_x

paste("dados:", class(dados))
paste("matriz:", class(matriz))
paste("variavel:", class(variavel))
```

## Vetores

Vetores (variáveis singulares) podem assumir diferentes tipos, como números (contínuos ou integrais), caracteres, fatores, datas, etc. Para definir um vetor, usa-se a função c() onde cada elemento do vetor deve ser separado por vírgulas. Aliás, operações usando vetores geralmente são muito fáceis de realizar, como soma, multiplicação, etc. Veja abaixo:

```{r}
# números contínuos
class(c(0.4, 1.2, 3.7))
```

```{r}
# números integrais
class(as.integer(c(objeto_x)))
```

```{r}
# caracteres
class(c("a", "b", "c"))
```

```{r}
# fatores
class(as.factor(c("homem", "mulher", "homem")))
```

```{r}
# datas
class(as.Date(c("2019-10-02", "2019-07-22", "2018-11-02")))
```

```{r}
# operação usando um vetor
print(objeto_x * 10)
print(objeto_x + objeto_x)
```

## Modelos estatísticos
### objetos com um conjunto de variáveis

Modelos lineares produzidos por funções em R contém diferentes informações que podem ser armazenados num único objeto. Objetos provenientes de modelos lineares (ex: lme), contém dentre outras informações, valores de p, coeficientes dos preditores, fórmula do modelo, parâmetros da fórmula usada, etc. Tais objetos podem ser inspecionados usando diferentes maneiras.

```{r message=FALSE, warning=FALSE}
# Exemplo de modelo e sua classe
library("nlme")
modelo <- lme(distance ~ age, data = Orthodont)
class(modelo)
```

```{r}
# Estrutura do modelo. O que existe dentro do objeto "modelo" ? 
names(modelo)
```

## Indexação

Uma característica fundamental em R (mas também em outras linguagens de programação) é poder acessar valores usando indexação. Ou seja, usar a posição dentro do objeto (ordem, linha ou coluna) para poder extrair elementos ou realizar diferentes ações nos dados.

Em vetores (1 dimensão), é possível acessar os valores usando index ou a ordem dos elementos (1:length(x)).


```{r}
variavel # objeto
```

```{r}
variavel[1] # primeiro elemento do objeto
```

```{r}
variavel[5] # último elemento do objeto
```

Em tabelas e matrizes, é possível fazer o mesmo através de colunas e linhas.

```{r}
dados[,]
```

```{r}
dados[1,1] # elemento da primeira linha e coluna
```
