---
title: "Programação em R"
subtitle: "Tutorial 1: alguns pontos importantes a considerar"
author: "Samuel Carleial"
date: "December 2019"
output:
  word_document: default
  html_notebook: default
---

# Introdução

R é uma linguagem de programação muito flexível e de fácil aprendizagem para leigos em computação. Talvez inicialmente a aprendizagem de R para aqueles que começam do zero é muito lenta. Porém, gradualmente se aprende R com mais rapidez e facilidade. Portanto, se diz que a linha de aprendizagem em R é exponencial (veja a figura abaixo).

```{r echo=FALSE}
plot(seq(5,10,.1), exp(seq(5,10,.1)), 
     xaxt="n",
     yaxt="n",
     col="white", 
     xlab="Tempo investido", 
     ylab="Aprendizagem de R", type="n",)
lines(seq(5,10,.1), exp(seq(5,10,.1)), col = "red")
```

R é uma linguagem orientada a objetos. Ou seja, nela o foco se dá na criação e manipulação (obviamente) de **objetos** que são carregados na sessão atual do R, consumindo a memória corrente do computador (RAM).

```{r}
# Exemplo de objeto em R
#  objeto_x, um vetor composto por números inteiros
objeto_x <- c(1,2,3,4,5)
objeto_x
```

Neste tutorial, serão descritos alguns pontos importantes e cruciais da linguagem R, que podem ser de extrema importância na análise e manipulação de dados.

## Classes
Todo e qualquer objeto em R deve pertencer a uma classe, que por sua vez possui diferentes propriedades. As classes mais comuns usada numa análise de dados são os data.frame ou data.table (para conjuntos de dados) ou vetores (para variáveis singulares). Existem em R muitas outras classes e tipos de objetos, como matrizes, arranjos, objetos provenientes de modelos estatísticos, etc.

```{r}
# Exemplo de diferentes objetos que podem existir em R
dados <- data.frame("X1" = rnorm(20), "X2" = "controle")
matriz <- matrix(data = 1:20, ncol = 5)
variavel <- objeto_x

paste("dados:", class(dados))
paste("matriz:", class(matriz))
paste("variavel:", class(variavel))
```

## Vetores

Especificamente, vetores ou variáveis singulares podem assumir diferentes tipos, como números (contínuos ou integrais), caracteres, fatores, datas, etc. Para definir um vetor, usa-se a função c() onde cada elemento do vetor deve ser separado por vírgulas. Aliás, operações usando vetores geralmente são muito fáceis de realizar, como soma, multiplicação, etc. Veja abaixo:

```{r}
# números contínuos
class(c(0.4, 1.2, 3.7))
```

```{r}
# números integrais
class(as.integer(c(objeto_x)))
```

```{r}
# caracteres
class(c("a", "b", "c"))
```

```{r}
# fatores
class(as.factor(c("homem", "mulher", "homem")))
```

```{r}
# datas
class(as.Date(c("2019-10-02", "2019-07-22", "2018-11-02")))
```

```{r}
# operação usando um vetor
print(objeto_x * 10)
print(objeto_x + objeto_x)
```

Adicionalmente, modelos lineares podem conter muitas informações diferentes dentro de um mesmo objeto. Portanto, objetos provenientes de modelos lineares (ex: lme), contém dentre outras informações, valores de p, coeficientes dos preditores, formula do modelo, parâmetros da formula usada, etc. Para isso, esses objetos são constituídos de diferentes elementos, que podem ser inspecionados usando diferentes maneiras.

```{r message=FALSE, warning=FALSE}
# Exemplo de modelo e sua classe
library("nlme")
modelo <- lme(distance ~ age, data = Orthodont)
class(modelo)
```

```{r}
# Estrutura do modelo. O que existe dentro do objeto modelo ? 
names(modelo)
```

## Indexamento

Uma característica fundamental em R (mas também em outras linguagens de programação) é poder acessar valores usando indexamento. Ou seja, usar a posição dentro do objeto (index, linha ou coluna) para poder realizar diferentes ações nos dados.

Em vetores (1 dimensão), é possível acessar os valores usando index (1:length(x)).

```{r}
variavel[1] # primeiro elemento
```

```{r}
variavel[5] # último elemento
```

Em tabelas / matrizes, é possível fazer o mesmo através de colunas e linhas.

```{r}
dados[,]
```

```{r}
dados[1,1] # elemento da primeira linha e coluna
```
